# (PART\*) Programmation en `R` {-}

# Objectifs d'apprentissage

Cet atelier se concentre sur la programmation de base en R.

Vous apprendrez à utiliser les méthodes du flux de contrôle (boucles `for`, fonctions de la famille `if`, `while`, `repeat` et `apply()`) pour éviter la répétition du code, faciliter l'organisation et effectuer des simulations. 

Vous apprendrez également à écrire vos propres fonctions,
et des astuces pour programmer efficacement.

1. Reconnaître le **flux de contrôle** ;
2. Se familiariser avec les tests de conditions et les itérations ;
3. Développer vos premières fonctions en `R` ;
4. Découvrir comment accélérer votre code ;
5. Démonstration de paquets `R` utiles pour les biologistes.

# Préparation de l'atelier

```{r eval=FALSE, echo=FALSE, purl=TRUE}
##### Avis ###
###                                                                             #
### Ceci est un script généré automatiquement basé sur les morceaux de code du  #
### livre pour cet atelier.                                                     #
###                                                                             #
### Il est minimalement annoté pour permettre aux participants de fournir leurs #
### commentaires : une pratique que nous encourageons vivement.                 #
###                                                                             #
### Notez que les solutions aux défis sont également incluses dans ce script.   #
### Lorsque vous résolvez les défis par vous-méme, essayez de ne pas parcourir  #
### le code et de regarder les solutions.                                       #
###                                                                             # 
### Bon codage !                                                                #

```

Pour vous préparer à cet atelier, vous devez télécharger et installer les premières versions de RStudio et de R. 

Tout le matériel de l'atelier se trouve dans le [repositoire Github de cet atelier](github.com/QCBSRworkshops/workshop05). Cela inclut un [script `R`] (https://qcbsrworkshops.github.io/fr/workshop05/workshop05-fr/workshop05-fr.R), qui contient tous les morceaux de code présentés dans ce livre.

Pour reproduire les diagrammes inclus dans cet atelier, vous aurez besoin du paquetage `DiagrammeR`. Vous pouvez l'installer et le charger avec la commande suivante :

```{r, echo = TRUE, eval = FALSE}
install.packages("DiagrammeR")

library(DiagrammeR)
```

### Accès au matériel de l'atelier {-}

[![badge](https://img.shields.io/static/v1?style=for-the-badge&label=repo&message=dev&color=6f42c1&logo=github)](https://github.com/QCBSRworkshops/workshop05) [![badge](https://img.shields.io/static/v1?style=for-the-badge&label=wiki&message=05&logo=wikipedia)](https://wiki.qcbs.ca/r_workshop5) [![badge](https://img.shields.io/static/v1?style=for-the-badge&label=Slides&message=05&color=red&logo=html5)](https://qcbsrworkshops.github.io/workshop05/workshop05-fr/workshop05-fr.html) [![badge](https://img.shields.io/static/v1?style=for-the-badge&label=Slides&message=05&color=red&logo=adobe-acrobat-reader)](https://qcbsrworkshops.github.io/workshop05/workshop05-fr/workshop05-fr.pdf) [![badge](https://img.shields.io/static/v1?style=for-the-badge&label=script&message=05&color=2a50b8&logo=r)](https://qcbsrworkshops.github.io/workshop05/workshop05-fr/workshop05-fr.R)
