# (PART\*) Prise de décision {-}

# Prise de décision

Il n'est pas rare que nous souhaitions effectuer des opérations *conditionnellement* - ou en d'autres termes, effectuer différentes opérations en fonction du résultat d'un test de conditions souhaitées.

Nous pouvons utiliser `if() {}`, `if() {} else {}` et `ifelse()` pour nous aider dans ce processus de *sélection*.

# Règle `if`

Dans l'exemple ci-dessous, l'`expression` n'est exécutée que si la `condition` testée est "VRAIE" (ou `TRUE`).

<div class = "split">
<div class = "uneven-split-left">

```{r, echo = TRUE, eval = FALSE}
if(condition) {
  expression
}
```

</div>
<div class = "uneven-split-right">
<center>
```{r flowchart2, echo=FALSE, purl=FALSE}
library(DiagrammeR)

#Create node data frame
f2_nodes <- create_node_df(n = 4, #number of nodes
                           type = 'a', #for grouping
                           label = c(" ", "Condition", "Expression", " "), 
                           shape = c("circle", "diamond", 'rectangle', 'circle'), 
                           style = c('rounded', 'solid', 'solid', 'filled'), 
                           fontname = 'Helvetica',
                           fontsize = 10,
                           fixedsize = FALSE,
                           color = 'mediumblue',
                           width = .1
                           )


#create edges
f2_edges <- create_edge_df(from = c(1, 2, 2, 3), #origin node id
                           to = c(2, 3, 4, 4), 
                           label = c(' ', '  if TRUE', '  if FALSE', ' '), 
                           fontsize = 10,
                           color = 'dimgrey',
                           decorate = TRUE,
                           tailport = c('s', 'w', 's'),
                           headport = c('n', 'n', 'n')
                           )

#create flowchart
flowchart2 <- create_graph(
                    nodes_df = f2_nodes,
                    edges_df = f2_edges,
                    directed = TRUE, 
                    attr_theme = 'tb' 
                    )

#display flowchart
render_graph(flowchart2, width = '45%', height = 'auto')
```
</center>
</div>
</div>

::: explanation

Notez que lorsque la `condition` est FAUSSE (`FALSE`), rien ne se passe et le programme passe à l'étape suivante.

:::

# **Règle** `if else` 

La directive `if` n'effectue une opération que si une condition est remplie. Cependant, on peut être intéressé non seulement par la spécification de l'expression qui doit être effectuée lorsque la `condition` requise est VRAIE (`TRUE`), mais aussi par l'`expression` qui doit être effectuée lorsque la `condition` est FAUSSE (`FALSE`).

Pour ce faire, nous pouvons utiliser l'instruction `if() {} else {}` et la fonction `ifelse()`.

<div class = "split">
<div class = "uneven-split-left">

```{r, echo = TRUE, eval = FALSE, purl=FALSE}
if(condition) {
  expression 1
} else {
  expression 2
}
```

```{r, echo = TRUE, eval = FALSE, purl=FALSE}
ifelse(condition, 
       expression 1, 
       expression 2
)
```


</div>
<div class = "uneven-split-right">
<center>
```{r flowchart3, echo=FALSE, purl=FALSE}
#Create node data frame
f3_nodes <- create_node_df(n = 5, #number of nodes
                           type = 'a', #for grouping
                           label = c(" ", "Condition", "Expression 1\nif body", " ", "Expression 2\nelse body"), 
                           shape = c("circle", "diamond", 'rectangle', 'circle', 'rectangle'), 
                           style = c('rounded', 'solid', 'solid', 'filled', 'solid'), 
                           fontname = 'Helvetica',
                           fontsize = 10,
                           fixedsize = FALSE,
                           color = 'mediumblue',
                           width = .1
                           )


#create edges
f3_edges <- create_edge_df(from = c(1, 2, 2, 3, 5), #origin node id
                           to = c(2, 3, 5, 4, 4), 
                           label = c(' ', ' if TRUE', '  if FALSE', ' '), 
                           fontsize = 10,
                           color = 'dimgrey',
                           decorate = TRUE,
                           tailport = c('s', 'w', 's', 's', 's'), #where edge leaves node
                           headport = c('n', 'n', 'n', 'n', 'n') #where arrow meets node
                           )

#create flowchart
flowchart3 <- create_graph(
                    nodes_df = f3_nodes,
                    edges_df = f3_edges,
                    directed = TRUE, 
                    attr_theme = 'tb' 
                    )

#display flowchart
render_graph(flowchart3, width = '50%', height = 'auto')
```
</center>
</div>
</div>

# Décisions à conditions multiples

Alors que les opérations simples `if` et `if else` testent des conditions uniques, nous pouvons faire des opérations plus complexes, qui testent des conditions multiples.

Avec la fonction `ifelse()`, nous pouvons tester un vecteur de conditions et/ou appliquer des fonctions uniquement sous certaines conditions. Voir les exemples ci-dessous :

<div class = "split">
<div class = "split-left">

```{r, echo = c(-1) }
options(width = 30)
a <- 1:10

ifelse(test = a > 5, 
       yes = "oui", 
       no = "non")
```

</div>
<div class = "uneven-split-right">

```{r}
a <- (-4):5

sqrt(ifelse(test = a >= 0, 
            yes = a,
            no = NA)
     )
```

</div>
</div>

Alors que les instructions `if() {}` et `if() {} else {}` vous laissent avec exactement deux options, l'instruction `if() {} else if() {}` imbriquée vous permet d'envisager plus d'alternatives.

# Décisions à conditions multiples


<div class = "split">
<div class = "uneven-split-left">

```{r, eval = FALSE, purl=FALSE}
if(test_expression1) {
  statement1
} else if(test_expression2) {
  statement2
} else if(test_expression3) {
  statement3
} else {
  statement4
}
```

</div>
<div class = "uneven-split-right">
<center>

```{r flowchart4, echo=FALSE, purl=FALSE}
#note this one might turn out better in diagraph / DOT language, 'rank = same' seems broken without DOT
#Create node data frame
f4_nodes <- create_node_df(n = 9, #number of nodes
                           group = c('a','b','b','b','c','c','c','c','a'),
                           label = c("Start", "Condition 1", "Condition 2", "Condition 3", 
                                     "Expression 1", "Expression 2", "Expression 3", "Expression 4",  "End"), 
                           shape = c("circle", "diamond", "diamond", "diamond", 
                                     'rectangle', 'rectangle','rectangle', 'rectangle', 'circle'), 
                           style = c('solid', 'solid', 'solid', 'solid', 
                                     'solid', 'solid', 'solid', 'solid', 'filled'), 
                           fontname = 'Helvetica',
                           fontsize = 12,
                           fixedsize = FALSE,
                           color = 'mediumblue',
                           width = .1
                           )


#create edges
f4_edges <- create_edge_df(from = c(1, 2, 2, 3, 3, 4, 4, 5, 6, 7, 8), #origin node id
                           to = c(2, 3, 5, 4, 6, 7, 8, 9, 9, 9, 9), 
                           label = c(' ', '  if FALSE', '  if TRUE', ' if FALSE', '  if TRUE', ' if FALSE', ' if TRUE',
                                     ' ', ' ', ' ', ' '), 
                           fontsize = 10,
                           color = 'dimgrey',
                           decorate = TRUE,
                           rel = c('a','b','c', 'b', 'c', 'c', 'd', 'd', 'd', 'd,'),
                           tailport = c('s', 'e', 's', 'e', 's', 'e', 's'), #where edge leaves node
                           headport = c('n', 'n', 'n', 'n', 'n', 'n', 'n') #where arrow meets node
                           )

#create flowchart
flowchart4 <- create_graph(
                    nodes_df = f4_nodes,
                    edges_df = f4_edges,
                    directed = TRUE,
                    attr_theme = 'tb'
                    )

#display flowchart
render_graph(flowchart4, width = '75%', height = 'auto')
```

</center>
</div>
</div>

# Attention à l'analyse des déclarations

::: noway

A votre avis, que se passera-t-il si nous essayons le code ci-dessous ?

<div class = "split">
<div class = "split-left">

```{r bad-ifelse, eval = FALSE}
if(2+2) == 4 
print("L'arithmétique fonctionne.")
else 
print("Houston, we have a problem.")
```

</div>
<div class = "split-right">

```{r bad-ifelse-out, echo = FALSE, error = TRUE}
if(2+2) == 4 
print("L'arithmétique fonctionne.")
else
print("Houston, we have a problem.")
```

</div>
</div>

Cela ne fonctionne pas car `R` évalue la première ligne et ne sait pas que vous allez utiliser une instruction `else`.

:::

::: explanation

Utilisez des accolades `{ }` pour que `R` sache qu'il doit s'attendre à d'autres entrées. Essayez :

```{r}
if(2+2 == 4) {
  print("L'arithmétique fonctionne.")
} else {
  print("Houston, we have a problem.")
}
```

:::

# Défi 1

Bienvenue à notre premier défi ! Pour le relever, vous utiliserez le bloc de code ci-dessous, et vous devrez :

<div class = "split">
<div class = "uneven-split-left">

1. Utilisez une commande `if()` pour afficher `“meow”` si `Minou` est un `“chat”`.
2. Utilisez une commande `if()`  `else` pour afficher `“woof”` si un objet a la valeur `“chien”`, et `“meow”` si non. Essayez ceci sur les objets `Pitou` et `Filou`.
3. Utilisez la fonction `ifelse` pour afficher `“woof”` pour les `animaux` qui sont des chiens et `“meow”` pour les `animaux` qui sont des chats.

</div>
<div class = "uneven-split-right">

```{r, echo = TRUE, eval = TRUE}
Minou <- "chat"
Pitou <- "chien"
Filou <- "chat"

animaux <- c(Minou, Pitou, Filou)
```

</div>
</div>

::: explanation 

Voici une feuille de triche avec les opérateurs logiques qui peuvent vous aider à réaliser cet exercice : 

| Opérateur | Signification |
| :-------------: | :-------------: |
| `==`  | égal à  |
| `!=`  | pas égal à  |
| `<`   | plus petit que  |
| `<=`  | plus petit que ou égal à  |
| `>`   | plus grand que  |
| `>=`  | plus grand que ou égal à  |
| `x&y` | `x` ET `y` |
| `x`&#124;`y`  | `x` OU `y`  |
| `isTRUE(x)`  | est-ce que `X` est vrai? |

:::

<script>
function myFunction() {
    var x = document.getElementById("myDIV");
    if (x.style.display === "none") {
        x.style.display = "block";
    } else {
        x.style.display = "none";
    }
}
</script>
 
<button onclick="myFunction()">Solution for Challenge 1</button>
 
<div id="myDIV">

1. Utilisez une commande `if()` pour afficher `“meow”` si `Minou` est un `“chat”`.

```{r}
if(Minou == 'chat') {
  print("meow")
}
```

2\.Utilisez une commande `if`  `else` pour afficher `“woof”` si un objet a la valeur `“chien”`, et `“meow”` si non. Essayez ceci sur les objets `Pitou` et `Filou`.

```{r}
x = Minou
# x = Pitou
if(x == 'chat') {
  print("meow")
} else {
  print("woof")
}
```


3\. Utilisez la fonction `ifelse()` pour afficher `“woof”` pour les `animaux` qui sont des chiens et `“meow”` pour les `animaux` qui sont des chats.

```{r}
animaux <- c(Minou, Pitou, Filou)
ifelse(animaux == 'chien', "woof", "meow")
```

or

```{r}
for(val in 1:3) {
  if(animaux[val] == "chat") {
    print("meow")
  }else if(animaux[val] == "chien") {
    print("woof")
  }else print("quoi?")
}
```

</div>
