# (PART\*) Iteration {-}

# Iteration

Chaque fois que certaines opérations doivent être répétées, une *boucle* peut s'avérer utile. Les boucles sont utiles pour :

- Faire quelque chose pour chaque élément d'un objet ;
- Faire quelque chose jusqu'à ce que les données traitées soient épuisées ;
- Faire quelque chose pour chaque fichier d'un dossier ;
- Faire quelque chose qui peut échouer, jusqu'à ce qu'il réussisse ;
- L'itération d'un calcul jusqu'à ce qu'il atteigne la convergence.

Ici, nous allons apprendre les types d'instructions d'itération suivants :

```{r, echo = TRUE, eval = FALSE, purl=FALSE}
for() {}
while() {}
repeat {}
```

Nous nous plongerons également dans les fonctions de la famille `apply()`, qui sont des alternatives intéressantes aux boucles `for() {}`.

Enfin, nous apprendrons à connaître deux instructions spéciales qui nous permettent de contrôler les itérations :

```{r, echo = TRUE, eval = FALSE, purl=FALSE}
break
next
```

# Boucles `for

Une boucle `for()` fonctionne de la manière suivante :

```r
for(i in sequence) {
expression
}
```

<center>

```{r flowchart5for-loop, echo = FALSE, purl=FALSE}
library(DiagrammeR)

#Create node data frame
f5_nodes <- create_node_df(n = 4, #number of nodes
                           type = 'a', #for grouping
                           label = c(" ", "Last item\nreached?", "expression\nfor() \nbody", "  "), 
                           shape = c("circle", "diamond", 'rectangle', 'circle'), 
                           style = c('solid', 'solid', 'solid', 'filled'), 
                           fontname = 'Helvetica',
                           fontsize = 10,
                           fixedsize = FALSE,
                           color = 'mediumblue',
                           width = .1
)


#create edges
f5_edges <- create_edge_df(from = c(1, 2, 2, 3), #origin node id
                           to = c(2, 3, 4, 2), 
                           label = c(' ', ' if FALSE', '  if TRUE, exit loop', ' '), 
                           fontsize = 10,
                           color = 'dimgrey',
                           decorate = TRUE,
                           tailport = c('s', 'w', 'e', 'e'),
                           headport = c('n', 'w', 'n', 's')
)

#create flowchart
flowchart5 <- create_graph(
  nodes_df = f5_nodes,
  edges_df = f5_edges,
  directed = TRUE, 
  attr_theme = 'tb' 
)

#display flowchart
render_graph(flowchart5, width = '35%', height = 'auto')
```

</center>

::: explanation

La lettre `i` peut être remplacée par n'importe quel nom de variable, `séquence` peut être des éléments ou la position de ces éléments, et `expression` peut être n'importe quoi. Essayez les exemples ci-dessous :

<div class = "split">
<div class = "split-left">

```{r, echo = TRUE, eval = FALSE}
for(a in c("Bonjour", 
           "programmeurs et programmeuses", 
           "en R")) {
  print(a)
}
```


```{r, echo = TRUE, eval = FALSE}
for(z in 1:4) {
  a <- rnorm(n = 1, 
             mean = 5 * z, 
             sd = 2)
  print(a)
}
```

</div>
<div class = "split-right">

<script>
function myFunction() {
var x = document.getElementById("myDIV");
if (x.style.display === "none") {
x.style.display = "block";
} else {
x.style.display = "none";
}
}
</script>

<button onclick="myFunction()">Output</button>

<div id="myDIV">

```{r, echo = FALSE, eval = TRUE, purl=FALSE}
for(a in c("Bonjour", 
           "programmeurs et programmeuses", 
           "en R")) {
  print(a)
}
```

<br>

```{r, echo = FALSE, eval = TRUE, purl=FALSE}
for(z in 1:4) {
  a <- rnorm(n = 1, 
             mean = 5 * z, 
             sd = 2)
  print(a)
}
```

</div>
</div>
</div>

:::

# Exemples d'utilisation de `for`.

## La boucle `for` simple

Dans l'exemple suivant, chaque instance de `m` est remplacée par chaque nombre entre `1` et `7`, jusqu'à atteindre le dernier élément de la séquence :

<div class = "split">
<div class = "split-left">

```{r eval = TRUE, echo = TRUE}
y <- 2
for(m in 1:6) {
  print(y*m)
}
```

</div>
<div class = "split-right">

<center>
```{r flowchart-extrafor-loop, echo = FALSE, purl=FALSE}
#Create node data frame
f5_nodes <- create_node_df(n = 5, #number of nodes
                           type = 'a', #for grouping
                           label = c("Start", 
                                     "y = 2", 
                                     "for m in 1:6\nis m > 6?",
                                     "print(y*m)", 
                                     "Exit"), 
                           shape = c("circle", 
                                     "parallelogram", 
                                     "diamond",
                                     "parallelogram", 
                                     'circle'), 
                           style = c('solid', 
                                     'solid', 
                                     'solid', 
                                     'solid', 
                                     'filled'), 
                           fontname = 'Helvetica',
                           fontsize = 10,
                           fixedsize = FALSE,
                           color = 'mediumblue',
                           width = .1
)


#create edges
f5_edges <- create_edge_df(from = c(1, 2, 3, 3, 4), #origin node id
                           to = c(2, 3, 4, 5, 3), 
                           label = c(' ',
                                     ' ',
                                     ' if FALSE', 
                                     ' if TRUE', 
                                     ' '), 
                           fontsize = 10,
                           color = 'dimgrey',
                           decorate = TRUE,
                           tailport = c('s', 's', 'w', 'e', 'e'),
                           headport = c('n', 'n', 'w', 'n', 's')
)

#create flowchart
flowchart5 <- create_graph(
  nodes_df = f5_nodes,
  edges_df = f5_edges,
  directed = TRUE, 
  attr_theme = 'tb' 
)

#display flowchart
render_graph(flowchart5, width = '60%', height = 'auto')
```
</center>

</div>
</div>

## Boucles `for` sur différentes classes

Comme prévu, vous pouvez utiliser les boucles `for()` dans différents types d'objets et classes, comme une `list`. Prenons l'exemple ci-dessous, où nous créons la liste d'objets `elements`:

```{r echo = TRUE}
(elements <- list(a = 1:3, 
                  b = 4:10, 
                  c = 7:-1))
```

Maintenant, nous allons imprimmer (`print`) le double de chaque élément de la liste :

```{r echo = TRUE}
for(element in elements) {
  print(element*2)
}

```

## `for` et `if` ensemble

Effectuons des opérations pour les éléments pairs dans `x` en utilisant l'opérateur modulo (`%%`) :

<div class = "split">
<div class = "split-left">

```{r, echo = TRUE, eval = TRUE}
x <- c(2, 5, 3, 9, 6)
count <- 0
```

</div>
<div class = "split-right">

```{r, echo = TRUE, eval = TRUE}
for(val in x) {
  if(val %% 2 == 0) {
    count <- count + 1
  }
}
print(count)
```

</div>
</div>

L'exemple ci-dessus peut être représenté dans l'organigramme suivant :

<center>
```{r flowchart6for-loop2, echo=FALSE, purl=FALSE}
#Create node data frame
f6_nodes <- create_node_df(n = 6, #number of nodes
                           type = 'a', #for grouping
                           label = c("Start",
                                     "x",
                                     "Last VAL\nin X?", 
                                     "Is VAL even?", 
                                     'count = count + 1',
                                     "print\ncount"), 
                           shape = c("circle",
                                     "parallelogram",
                                     "diamond", 
                                     'diamond', 
                                     'parallelogram', 
                                     'circle'), 
                           style = c('solid',
                                     'solid',
                                     'solid', 
                                     'solid', 
                                     'solid',
                                     'filled'), 
                           fontname = 'Helvetica',
                           fontsize = 10,
                           fixedsize = FALSE,
                           color = 'mediumblue',
                           width = .1
)


#create edges
f6_edges <- create_edge_df(from = c(1, 2, 3, 3, 4, 5, 4), #origin node id
                           to = c(2, 3, 4, 6, 5, 3, 3), 
                           label = c(' ', ' ', '  if FALSE', ' if TRUE', ' if TRUE', ' ', ' if FALSE'), 
                           fontsize = 10,
                           color = 'dimgrey',
                           decorate = FALSE,
                           tailport = c('e', 'e', 'e', 's', 'e', 'n', 'n'),
                           headport = c('w', 'w', 'w', 'n', 'w', 'n', 'n')
)

#create flowchart
flowchart6 <- create_graph(
  nodes_df = f6_nodes,
  edges_df = f6_edges,
  directed = TRUE, 
  attr_theme = 'lr' 
)

#display flowchart
render_graph(flowchart6, 
             width = '90%', 
             height = 'auto')
```
</center>


## `for` avec un jeu de données réel

Les boucles `for()` sont souvent utilisées pour boucler sur un jeu de données. Nous allons utiliser les boucles pour exécuter des fonctions sur le jeu de données `CO2` qui est construit dans `R`. Pour charger et voir les 6 premières lignes de la base de données `CO2`, exécutez le code suivant :


```{r, echo = TRUE, eval = TRUE}
data(CO2) # Cela charge le jeu de données intégré

head(CO2)
```

Now, to recursively print the CO2 concentration, let us do this: 

```{r, echo = TRUE, eval = FALSE}
for(i in 1:length(CO2[,1])) { # pour chaque ligne de l'ensemble de données sur le CO2
  print(CO2$conc[i]) # imprimer la concentration de CO2
}
```

Voici les 40 premières réponses :

<div class = "split">
<div class = "split-left">

<div class = "split">
<div class = "split-left">

```{r, echo=FALSE, purl=FALSE}
for(i in 1:10) { 
  print(CO2$conc[i]) 
}
```
</div>

<div class = "split-right">
```{r, echo=FALSE, purl=FALSE}
for (i in 11:20) { 
  print(CO2$conc[i]) 
}
```
</div>

</div>
</div>

<div class = "split-right">

<div class = "split">
<div class = "split-left">
```{r, echo=FALSE, purl=FALSE}
for (i in 21:30) { 
  print(CO2$conc[i]) 
}
```
</div>

<div class = "split-right">
```{r, echo=FALSE, purl=FALSE}
for (i in 31:40) { 
  print(CO2$conc[i]) 
}
```

</div>
</div>
</div>
</div>
</div>

Maintenant, obtenons la concentration de CO2 uniquement pour les sites qui ont été échantillonnés au Québec (Canada) :

```{r eval = FALSE, purl=FALSE}
for(i in 1:length(CO2[,1])) { # for each row in the CO2 dataset
  if(CO2$Type[i] == "Quebec") { # if the type is "Quebec"
    print(CO2$conc[i]) # print the CO2 concentration
  }
}
```


```{r, echo = TRUE, eval = FALSE, purl=FALSE}
for(i in 1:length(CO2[,1])) { # for each row in the CO2 dataset
  if(CO2$Type[i] == "Quebec") { # if the type is "Quebec"
    print(CO2$conc[i]) # print the CO2 concentration
  }
}
```


Here they are:

<div class = "split">
<div class = "split-left">

<div class = "split">
<div class = "split-left">

```{r, echo=FALSE}
for (i in 1:11) { 
  if(CO2$Type[i] == "Quebec") { 
    print(CO2$conc[i])
  }
}
```
</div>

<div class = "split-right">
```{r, echo=FALSE}
for (i in 12:22) { 
  if(CO2$Type[i] == "Quebec") { 
    print(CO2$conc[i])
  }
}
```
</div>

</div>
</div>

<div class = "split-right">

<div class = "split">
<div class = "split-left">
```{r, echo=FALSE}
for (i in 23:33) { 
  if(CO2$Type[i] == "Quebec") { 
    print(CO2$conc[i])
  }
}
```
</div>

<div class = "split-right">
```{r, echo=FALSE}
for (i in 34:42) { 
  if(CO2$Type[i] == "Quebec") { 
    print(CO2$conc[i])
  }
}
```

</div>
</div>
</div>
</div>
</div>

::: explanation 

**Indice 1.** Pour boucler sur le nombre de lignes d'un cadre de données, nous pouvons utiliser la fonction `nrow()` :

```{r, echo = TRUE, eval = FALSE}
for(i in 1:nrow(CO2)) {
  # pour chaque ligne dans
  # l'ensemble de données sur le CO2
  print(CO2$conc[i])
  # imprimer la concentration de CO2
  # concentration de CO2
}
```

::: 


::: explanation 

**Indice 2.** Pour effectuer des opérations sur les éléments d'une colonne, nous pouvons directement itérer sur celle-ci.

```{r, echo = TRUE, eval = FALSE}
for(p in CO2$conc) {
  # pour chaque élément de
  # la colonne "conc" de
  # le CO2 df
  print(p)
  # affiche le p-ième élément
}
```

::: 

::: explanation 

**Indice 3.** L'expression à l'intérieur de la boucle peut être presque n'importe quoi et est généralement une instruction composée contenant plusieurs commandes.

```{r, echo = TRUE, eval = FALSE}
for(i in 4:5) { # pour i entre 4 et 5
  print(colnames(CO2)[i])
  print(mean(CO2[,i])) # imprime la moyenne de cette colonne à partir de l'ensemble de données sur le CO2
}
```

::: 

# Boucles "for" dans des boucles "for".

Dans certains cas, vous pouvez vouloir utiliser des boucles imbriquées pour accomplir une tâche. Lorsque vous utilisez des boucles imbriquées, il est important d'utiliser des variables différentes pour chacune de vos boucles. 

Dans l'exemple ci-dessous, nous avons utilisé un cadre `for` imbriqué qui a imprimé le produit de `i` et `n`, où `n` faisait partie du `for` imbriqué et était une séquence de `1` à `3`, et ensuite `i`, qui était également une séquence de `1` à `3`, faisait partie de la boucle externe.

<div class = "split">
<div class = "split-left">

```{r, echo = TRUE, eval = FALSE}
for (i in 1:3) {
  for (n in 1:3) {
    print (i*n)
  }
}
```

</div>

<div class = "split-right">

```{r, echo = FALSE, eval = TRUE}
for (i in 1:3) {
  for (n in 1:3) {
    print (i*n)
  }
}
```

</div>
</div>

::: explanation

Concrètement, l'opération ci-dessus se déroule comme suit :

1. `i` prend la *première* valeur de `1` à `3`, *i.e*. $i = 1$ ;
2. n" prend la *première* valeur de "1" à "3", *c'est-à-dire*. $n = 1$ ;
3. Le produit de la valeur actuelle de `i` et `n` est calculé et imprimé, *c'est-à-dire * $i \times n = 1 \times 1 = 1$ ;
4. `n` prend la deuxième valeur de `1` à `3`, *i*.*e*. $n = 2$ ;
5. Le produit de la valeur courante de `i` et `n` est calculé et imprimé, *i.e.* $i \times n = 1 \times 2 = 2$ ;
6. `n` prend la *troisième* valeur de `1` à `3`, *i*.*e*. $n = 3$ ;
7. Le produit de la valeur courante de `i` et `n` est calculé et imprimé, *i.*e*. $i \times n = 1 \times 3 = 3$ ;
8. `i` prend la *deuxième* valeur de `1` à `3`, *c'est-à-dire*. $i = 2$ ;
9. Le produit de la valeur courante de `i` et de `n` est calculé et imprimé, *c'est-à-dire *$i \times n = 2 \times 1 = 2$ ;
10. `n` prend la deuxième valeur de `1` à `3`, *i*.*e*. $n = 2$ ;
11. Le produit de la valeur courante de `i` et `n` est calculé et imprimé, *i.e.* $i \times n = 2 \times 2 = 4$ ;
12. `n` prend la *troisième* valeur de `1` à `3`, *i*.*e*. $n = 3$ ;
13. Le produit de la valeur courante de `i` et `n` est calculé et imprimé, *i.e.* $i \times n = 2 \times 3 = 6$ ;
14. *Seriez-vous capable de suivre le reste de l'itération ?*

:::

# La famille des fonctions `apply()`.

`R` dispose de la famille de fonctions `apply()`, qui consiste en des fonctions itératives qui visent à **minimiser votre besoin de créer explicitement des boucles**.

## `apply()`

Considérons que nous avons une matrice `height` contenant la hauteur (en mètres) qui a été prise sur cinq individus (en lignes) à quatre moments différents (en colonnes). 

```{r, echo = TRUE, eval = TRUE}
(height <- matrix(runif(20, 1.5, 2),
                  nrow = 5,
                  ncol = 4))
```

Nous aimerions obtenir la hauteur moyenne à chaque pas de temps.

Une option consiste à utiliser une boucle `for() {}` pour itérer de la colonne `1` à `4`, utiliser la fonction `mean()` pour calculer la moyenne des valeurs, et stocker séquentiellement la valeur de sortie dans un vecteur.

On peut aussi utiliser la fonction `apply()` pour qu'elle applique la fonction `mean()` à chaque colonne de la matrice `height`. Voir l'exemple ci-dessous :

```{r, echo = TRUE, eval = TRUE}
apply(X = height,
      MARGIN = 2,
      FUN = mean)
```

> La fonction `apply()` commence avec trois arguments principaux : `X`, qui prendra une matrice ou un cadre de données ; `FUN`, qui peut être n'importe quelle fonction qui sera appliquée aux `MARGIN`s de `X` ; et `MARGIN` qui prendra `1` pour les calculs en ligne, ou `2` pour les calculs en colonne.

## `lapply()`

`lapply()` applique une fonction à chaque élément d'une liste (`list`).

La sortie retournée est aussi une `liste` (ce qui explique le "`l`" de `lapply`) et a le même nombre d'éléments que l'objet qui lui est passé.

```{r, echo = TRUE, eval = TRUE}
SimulatedData <- list(
  SimpleSequence = 1:4,
  Norm10 = rnorm(10),
  Norm20 = rnorm(20, 1),
  Norm100 = rnorm(100, 5)
)
```

```{r, echo = TRUE, eval = TRUE}
# Apply mean to each element of the list

lapply(X = SimulatedData, 
       FUN = mean)
```

> Les opérations `lapply()` effectuées dans des objets différents d'une `list` seront converties en `list` via `base::as.list()`.

## `sapply()`

`sapply()` est une fonction 'enveloppante' pour `lapply()`, mais retourne une sortie simplifiée sous forme de vecteur (`vector`), au lieu d'une liste (`list`).

```{r, echo = TRUE, eval = TRUE}
SimulatedData <- list(SimpleSequence = 1:4,
                      Norm10 = rnorm(10),
                      Norm20 = rnorm(20, 1),
                      Norm100 = rnorm(100, 5))

# Apply mean to each element of the list
sapply(SimulatedData, mean)
```

## `mapply()`


`mapply()` fonctionne comme une version multivariée de `sapply()`.

Il appliquera une fonction donnée au premier élément de chaque argument d'abord, puis au deuxième élément, et ainsi de suite. Par exemple :

```{r, echo = TRUE, eval = TRUE}
lilySeeds <- c(80, 65, 89, 23, 21)
poppySeeds <- c(20, 35, 11, 77, 79)

# Output
mapply(sum, lilySeeds, poppySeeds)
```

## `tapply()`

`tapply()` est utilisé pour appliquer une fonction sur des sous-ensembles d'un vecteur.

Elle est principalement utilisée lorsque l'ensemble de données contient des groupes différents (*i.e.* niveaux/facteurs) et que nous voulons appliquer une fonction à chacun de ces groupes.

```{r, echo = TRUE, eval = TRUE}
head(mtcars)

# get the mean hp by cylinder groups
tapply(mtcars$hp, mtcars$cyl, FUN = mean)
```

# Défi 2

Vous avez réalisé que votre outil de mesure de l'absorption n'a pas été calibré correctement sur les sites du Québec et que toutes les mesures sont supérieures de 2 unités à ce qu'elles devraient être.

1. Utilisez une boucle pour corriger ces mesures pour tous les sites du Québec.

2. Utiliser une méthode basée sur la vectorisation pour calculer l'absorption moyenne de $CO_2$ dans les deux zones.

> Pour cela, vous devez charger le jeu de données $\text{CO}_{2}$ en utilisant `data(CO2)`, puis utiliser l'objet `CO2`.

<script>
function myFunction() {
var x = document.getElementById("myDIV");
if (x.style.display === "none") {
x.style.display = "block";
} else {
x.style.display = "none";
}
}
</script>

<button onclick="myFunction()">Solution pour le Défi 2</button>

<div id="myDIV">
1.- Utilisation de `for` et `if` pour corriger les mesures :

```{r, echo = TRUE, eval = TRUE}
for (i in 1:length(CO2[,1])) {
  if(CO2$Type[i] == "Quebec") {
    CO2$uptake[i] <- CO2$uptake[i] - 2
  }
}
```

2.- Utilisez `tapply()` pour calculer la moyenne de chaque groupe:

```{r, echo = TRUE, eval = TRUE}
tapply(CO2$uptake, CO2$Type, mean)
```

</div>

# Modifier les itérations : `break', `next' et `while'.

En `R`, une séquence de boucles standard peut être modifiée avec les instructions `break`, `next` et `while`.

## `next`

`next` nous permet de sauter une itération si une certaine condition est remplie. Elle est utilisée à l'intérieur de la boucle et est généralement jointe à l'instruction `if`, comme indiqué ci-dessous : 

```{r, echo = TRUE, eval = FALSE}
for(val in x) {
  if(condition) { next }
  statement
}
```

<center>
```{r flowchart8next, echo=FALSE, purl=FALSE}
#Create node data frame
f8_nodes <- create_node_df(n = 5, #number of nodes
                           type = 'a', #for grouping
                           label = c("Start", "Reached last \nval in X?\n\nfor()", 
                                     "Is condition \nTRUE?\n\nif()",
                                     'statement\nbody', "End"), 
                           shape = c("circle", "diamond", 'diamond', 'rectangle', 'circle'), 
                           style = c('solid', 'solid', 'solid', 'solid', 'filled'), 
                           fontname = 'Helvetica',
                           fontsize = 10,
                           fixedsize = FALSE,
                           color = 'mediumblue',
                           width = .1
)


#create edges
f8_edges <- create_edge_df(from = c(1, 2, 3, 4, 2, 3), #origin node id
                           to = c(2, 3, 4, 2, 5, 2), 
                           label = c(' ', ' if FALSE', '  if FALSE', ' ', 'if TRUE, then exit', ' if TRUE, then next'), 
                           fontsize = 10,
                           color = 'dimgrey',
                           decorate = FALSE,
                           tailport = c('e', 'e', 'e', 's', 'n', 's'),
                           headport = c('w', 'w', 'nw', 's', 'w', 's')
)

#create flowchart
flowchart8 <- create_graph(
  nodes_df = f8_nodes,
  edges_df = f8_edges,
  directed = TRUE, 
  attr_theme = 'lr' 
)

#display flowchart
render_graph(flowchart8, width = '95%', height = 'auto')
```
</center>

## `break`

L'instruction `break` est utilisée à l'intérieur d'une boucle pour terminer et quitter l'itération lorsqu'une certaine condition est remplie. 

```{r, echo = TRUE, eval = FALSE, purl=FALSE}
for(val in x) {
  if(condition) { break }
  statement
}
```

<center>
```{r flowchart7break, echo=FALSE, purl=FALSE}
#Create node data frame
f7_nodes <- create_node_df(n = 6, #number of nodes
                           type = 'a', #for grouping
                           label = c("Start", 
                                     "Reached last \nval in X?\n\nfor()", 
                                     "Is condition \nTRUE? \n\nif()",
                                     'statement\nbody', 
                                     "End", 
                                     " "), 
                           shape = c("circle", "diamond", 'diamond', 'rectangle', 'circle', 'circle'), 
                           style = c('solid', 'solid', 'solid', 'solid', 'filled', 'invis'), 
                           fontname = 'Helvetica',
                           fontsize = 13,
                           fixedsize = 'false',
                           color = 'mediumblue',
                           width = .1,
                           penwidth = 1.5
)


#create edges
f7_edges <- create_edge_df(from = c(1, 2, 3, 4, 2, 3), #origin node id
                           to = c(2, 3, 4, 2, 5, 5), 
                           label = c(' ', ' if FALSE\nfor x', '  if FALSE', ' ', 'if TRUE, then exit', ' if TRUE, then break', ' '), 
                           fontsize = 10,
                           color = 'dimgrey',
                           decorate = FALSE,
                           tailport = c('e', 'e', 's', 'w', 'n', 'e'),
                           headport = c('w', 'w', 'n', 's', 'w', 'w')
)

#create flowchart
flowchart7 <- create_graph(
  nodes_df = f7_nodes,
  edges_df = f7_edges,
  directed = TRUE, 
  attr_theme = 'lr' 
)

#display flowchart
render_graph(flowchart7, width = '95%', height = 'auto')
```
</center>

# Boucles `repeat

Une boucle `repeat` effectue une opération jusqu'à ce qu'elle soit délibérément arrêtée.

On peut soit utiliser `Escape` pour l'arrêter, ou plus adéquatement, utiliser `break`.

```{r eval = FALSE}
repeat {
  expression
  if {
    condition
  } break
}
```

<center>
```{r flowchart-repeat-loop, echo = FALSE, purl=FALSE}
#Create node data frame
f5_nodes <- create_node_df(n = 4, #number of nodes
                           type = 'a', #for grouping
                           label = c(" ", 
                                     "Expression",
                                     "Condition\nif()",
                                     "Exit"), 
                           shape = c("circle",
                                     "rectangle", 
                                     'diamond', 
                                     'circle'), 
                           style = c('solid', 
                                     'solid', 
                                     'solid',
                                     'filled'), 
                           fontname = 'Helvetica',
                           fontsize = 10,
                           fixedsize = FALSE,
                           color = 'mediumblue',
                           width = .1
)


#create edges
f5_edges <- create_edge_df(from = c(1, 2, 3, 3), #origin node id
                           to = c(2, 3, 2, 4), 
                           label = c(' ', 
                                     ' ', 
                                     ' if FALSE\nrepeat', 
                                     ' if TRUE\nbreak'),
                           fontsize = 10,
                           color = 'dimgrey',
                           decorate = TRUE,
                           tailport = c('s', 'e', 'w', 's'),
                           headport = c('n', 'e', 'w', 'n')
)

#create flowchart
flowchart5 <- create_graph(
  nodes_df = f5_nodes,
  edges_df = f5_edges,
  directed = TRUE, 
  attr_theme = 'tb' 
)

#display flowchart
render_graph(flowchart5, 
             width = '35%', 
             height = '40%')
```
</center>

::: explanation

If you attempt to run the following chunk of code using `repeat`, it will display the result until you press `Escape`.

```{r eval = FALSE}
repeat {
  print("Appuyez sur 'Esc' pour m'arrêter !")
}
```

```{r eval = FALSE, purl=FALSE}
[1] "Appuyez sur 'Esc' pour m'arrêter !"
[1] "Appuyez sur 'Esc' pour m'arrêter !"
...
...
[1] "Appuie sur 'Esc' pour m'arrêter !"
```

:::

# Les boucles `while`.

Dans la boucle `while`, une expression se produit **pendant** qu'une condition est remplie.

```{r eval = FALSE, purl=FALSE}
while(condition){
  expression
}
```

<center>
```{r flowchart-while-loop, echo = FALSE, purl=FALSE}
#Create node data frame
f5_nodes <- create_node_df(n = 4, #number of nodes
                           type = 'a', #for grouping
                           label = c(" ", 
                                     "Condition\nbeing met?",
                                     "Expression",
                                     "Exit"), 
                           shape = c("circle",
                                     "diamond", 
                                     'rectangle', 
                                     'circle'), 
                           style = c('solid', 
                                     'solid', 
                                     'solid',
                                     'filled'), 
                           fontname = 'Helvetica',
                           fontsize = 10,
                           fixedsize = FALSE,
                           color = 'mediumblue',
                           width = .1
)


#create edges
f5_edges <- create_edge_df(from = c(1, 2, 3, 2), #origin node id
                           to = c(2, 3, 2, 4), 
                           label = c(' ', 
                                     ' while TRUE', 
                                     ' ', 
                                     ' if FALSE\nexit'),
                           fontsize = 10,
                           color = 'dimgrey',
                           decorate = TRUE,
                           tailport = c('s', 's', 'w', 'e'),
                           headport = c('n', 'n', 'w', 'n')
)

#create flowchart
flowchart5 <- create_graph(
  nodes_df = f5_nodes,
  edges_df = f5_edges,
  directed = TRUE, 
  attr_theme = 'tb' 
)

#display flowchart
render_graph(flowchart5, 
             width = '80%', 
             height = 'auto')
```
</center>

# Exemples avec des instructions modifiées

Nous pouvons imprimer les concentrations de $\text{CO}_{2}$ pour les traitements *chilled* et compter le nombre de réplications en utilisant `next`.

```{r eval = TRUE, echo = TRUE}
count <- 0

for(i in 1:nrow(CO2)) {
  if(CO2$Treatment[i] == "nonchilled") next
  # Skip to next iteration if treatment is nonchilled
  count <- count + 1
  #  print(CO2$conc[i]) # You can turn this on if you want to
}
print(count) # The count and print command were performed 42 times.
```

```{r}
sum(CO2$Treatment == "chilled")
```

Nous aurions également pu écrire l'exemple ci-dessus en utilisant `repeat` et `break` :

```{r, echo = TRUE, eval = TRUE}
count <- 0
i <- 0
repeat {
  i <- i + 1
  if (CO2$Treatment[i] == "nonchilled") next  # skip this loop
  count <- count + 1
  print(CO2$conc[i])
  if (i == nrow(CO2)) break     # stop looping
}
print(count)
```

Enfin, on aurait pu aussi faire cela en utilisant une boucle `while` :

```{r, echo = TRUE, eval = TRUE}
i <- 0
count <- 0
while (i < nrow(CO2))
{
  i <- i + 1
  if (CO2$Treatment[i] == "nonchilled") next  # skip this loop
  count <- count + 1
  print(CO2$conc[i])
}

print(count)
```

# Défi 3

Vous avez réalisé qu'un autre de vos outils ne fonctionnait pas correctement !

Sur les sites du **Mississippi**, les **concentrations** inférieures à 300 étaient mesurées correctement, mais les concentrations égales ou supérieures à 300 étaient surestimées de 20 unités !

Votre *mission* est d'utiliser une boucle pour corriger ces mesures pour tous les sites du Mississippi.

::: puzzle

**Indice.** Assurez-vous de recharger les données de $\text{CO}_{2}$ afin que nous travaillions avec les données brutes pour le reste de l'exercice :

```{r, echo = TRUE, eval = TRUE}
data(CO2)
```

:::

<script>
function myFunction() {
    var x = document.getElementById("myDIV");
    if (x.style.display === "none") {
        x.style.display = "block";
    } else {
        x.style.display = "none";
    }
}
</script>
 
<button onclick="myFunction()">Solution pour le défi 3</button>
 
<div id="myDIV">

Défi 3 : Réponse

```{r, echo = TRUE, eval = TRUE}
for (i in 1:nrow(CO2)) {
  if(CO2$Type[i] == "Mississippi") {
    if(CO2$conc[i] < 300) next
    CO2$conc[i] <- CO2$conc[i] - 20
  }
}
```

Nous aurions également pu l'écrire de cette façon, qui est plus concise et plus claire.

```{r, echo = TRUE, eval = TRUE}
for (i in 1:nrow(CO2)) {
  if(CO2$Type[i] == "Mississippi" && CO2$conc[i] >= 300) {
    CO2$conc[i] <- CO2$conc[i] - 20
  }
}
```
</div>

# Modifier un graphique en utilisant `for` et `if`.

Représentons l'absorption *envers* la concentration avec des points de couleurs différentes selon leur *type* (Québec ou Mississippi) et leur *traitement* (réfrigéré ou non).

```{r, echo = TRUE, eval = TRUE}
plot(x = CO2$conc, y = CO2$uptake, type = "n", cex.lab=1.4,
     xlab = "CO2 concentration", ylab = "CO2 uptake")
# Type "n" tells R to not actually plot the points.
for (i in 1:length(CO2[,1])) {
  if (CO2$Type[i] == "Quebec" & CO2$Treatment[i] == "nonchilled") {
    points(CO2$conc[i], CO2$uptake[i], col = "red")
  }
  if (CO2$Type[i] == "Quebec" & CO2$Treatment[i] == "chilled") {
    points(CO2$conc[i], CO2$uptake[i], col = "blue")
  }
  if (CO2$Type[i] == "Mississippi" & CO2$Treatment[i] == "nonchilled") {
    points(CO2$conc[i], CO2$uptake[i], col = "orange")
  }
  if (CO2$Type[i] == "Mississippi" & CO2$Treatment[i] == "chilled") {
    points(CO2$conc[i], CO2$uptake[i], col = "green")
  }
}
```

# Défi 4

Générez un graphique de comparaison de la concentration de CO2 *versus* l'absorption où chaque plante est représentée en utilisant un point différent.

**Points bonus** pour avoir réalisé ce défi en utilisant des boucles imbriquées !

<script>
function myFunction() {
    var x = document.getElementById("myDIV");
    if (x.style.display === "none") {
        x.style.display = "block";
    } else {
        x.style.display = "none";
    }
}
</script>
 
<button onclick="myFunction()">Solution for Challenge 4</button>
 
<div id="myDIV">

Challenge 4: Answer

```{r, echo = TRUE, eval = FALSE}
plot(x = CO2$conc, 
     y = CO2$uptake, 
     type = "n", 
     cex.lab=1.4, 
     xlab = "CO2 concentration", 
     ylab = "CO2 uptake") 

# Type "n" tells R to not actually plot the points.

plants <- unique(CO2$Plant)

for (i in 1:nrow(CO2)){ 
  for (p in 1:length(plants)) { 
    if (CO2$Plant[i] == plants[p]) { 
      points(CO2$conc[i],
             CO2$uptake[i],
             col = p) 
    } 
  } 
}
```

```{r, echo = TRUE, eval = FALSE}
plot(x = CO2$conc, y = CO2$uptake, type = "n", cex.lab = 1.4,
     xlab = "CO2 Concentration", ylab = "CO2 Uptake")

plants <- unique(CO2$Plant)

for (i in 1:nrow(CO2)){
  for (p in 1:length(plants)) {
    if (CO2$Plant[i] == plants[p]) {
      points(CO2$conc[i], CO2$uptake[i], col = p)
    }
  }
}
```

</div>