# (PART\*) Programming {-}

# Écrire des fonctions

## Pourquoi écrire une fonction ?

Le gros du travail dans R est fait par des fonctions. Elles sont utiles pour:

1. Répéter une même tâche, mais en changeant ses paramètres;

2. Rendre votre code plus lisible;

3. Rendre votre code plus facile à modifier et à maintenir;

4. Partager du code entre différentes analyses;

5. Partager votre code avec d'autres personnes;

6. Modifier les fonctionnalités par défaut de R.


```{r flowchart9, echo=FALSE, purl=FALSE}
library(DiagrammeR)

#Create node data frame
f9_nodes <- create_node_df(n = 5, #number of nodes
                           group = c('a', 'a', 'a', 'b', 'c'),
                           label = c("Argument 1", "Argument 2",
                                     "Argument 3", "Traitement des données", 'Résultat'), 
                           shape = c("none", "none", 'none', 'rectangle', 'none'), #shape of node
                           style = c('none', 'none', 'none', 'rounded', 'none'), #line style around nodes
                           fontname = 'Helvetica',
                           fontsize = 10,
                           fixedsize = FALSE, #whether node changes size based on label or is fixed
                           color = 'mediumblue'
                           )


#create edges
##DiagrammeR doesn't handle NA's in edge labels well, so NAs are ' ' here.
f9_edges <- create_edge_df(from = c(1, 2, 3, 4), #origin node id
                           to = c(4, 4, 4, 5),
                           style = c('solid', 'solid', 'solid', 'dashed'),
                           fontsize = 10,
                           color = 'dimgrey',
                           headport = c('w', 'w', 'w', 'w'),
                           tailport = c('e', 'e', 'e', 'e')
                           )

#create flowchart
flowchart9 <- create_graph(
                    nodes_df = f9_nodes,
                    edges_df = f9_edges,
                    directed = TRUE, #arrows vs straight lines
                    attr_theme = 'lr' #left to right specified
                    )

#display flowchart
render_graph(flowchart9, 
             width = '95%', 
             height = 'auto')
```

# Syntaxe d'une fonction

```r
function_name <- function(argument1, argument2, ...) {
  expression...  # Ce que la fonction fait
  return(valeur)  # Optionnel, pour sortir le résultat de la fonction
}
```

## Arguments d'une fonction

```r
function_name <- function(argument1, argument2, ...) {
  expression...
  return(valeur)
}
```

Les arguments sont les données fournies en entrée à votre fonction et contiennent l'information nécessaire pour que la fonction opère correctement.

Une fonction peut avoir entre 0 et une infinité d'arguments. Par exemple:

```{r}
operations <- function(numero_1, numero_2, numero_3) {
  resultat <- (numero_1 + numero_2) * numero_3
  print(resultat)
}
```

```{r}
operations(1, 2, 3)
```

**Exercice 5**

En utilisant ce que vous avez appris précédemment sur le contrôle de flux, créez une fonction `print_animal()` qui prend un `animal` comme argument et donne les résultats suivants :

```{r, echo=F, purl=FALSE}
print_animal <- function(animal) {
  if (animal == "chien") {
    print("woof")
  } else if (animal == "chat") {
    print("miaou")
  }
}
```

```{r}
Pitou <- "chien"
Minou <- "chat"
print_animal(Pitou)
print_animal(Minou)
```

**Exercice 5: Solution**

Using what you learned previously on flow control, create a function `print_animal()` that takes an `animal` as argument and gives the following results:

```{r}
print_animal <- function(animal) {
  if (animal == "chien") {
    print("woof")
  } else if (animal == "chat") {
    print("miaou")
  }
}
```

## Valeurs par défaut dans une fonction

Les arguments peuvent aussi être optionnels, auquel cas on peut leur donner une valeur par défaut.

Ceci peut s'avérer utile si on utilise souvent une fonction avec les mêmes paramètres, mais qu'on veut tout de même garder la possibilité de changer leur valeur si nécessaire.

```{r}
operations <- function(numero_1, numero_2, numero_3 = 3) {
  resultat <- (numero_1 + numero_2) * numero_3
  print(resultat)
}
operations(1, 2, 3) # est équivalent à
operations(1, 2)
operations(1, 2, 2) # on peut toujours changer la valeur de numero_3
```

## Argument spécial `...`

L'argument spécial `...` vous permet de passer des arguments à une autre fonction utilisée à l'intérieur de votre fonction. Ici, on utilise `...` pour passer des arguments à `plot()` et `points()`.

```{r, eval = FALSE}
plot.CO2 <- function(CO2, ...) {
  plot(x=CO2$conc, y=CO2$uptake, type="n", ...) # On utilise ... pour passer les arguments a plot().
  for (i in 1:length(CO2[,1])){
     if (CO2$Type[i] == "Quebec") {
       points(CO2$conc[i], CO2$uptake[i], col = "red", type = "p", ...)
     } else if (CO2$Type[i] == "Mississippi") {
       points(CO2$conc[i], CO2$uptake[i], col = "blue", type = "p", ...)
     }
  }
}
```

```{r, eval = FALSE}
plot.CO2(CO2, 
         cex.lab = 1.2,
         xlab = "CO2 concentration", 
         ylab = "CO2 uptake")
```

```{r, eval = FALSE}
plot.CO2(CO2, 
         cex.lab = 1.2, pch = 20,
         xlab = "CO2 concentration", 
         ylab = "CO2 uptake")
```

```{r, echo = FALSE, fig.height = 2.5, fig.width = 5}
plot.CO2 <- function(CO2, ...) {
  plot(x = CO2$conc, y = CO2$uptake, type = "n", ...)
  for(i in 1:length(CO2[,1])){
     if(CO2$Type[i] == "Quebec") {
       points(CO2$conc[i], CO2$uptake[i], col="red", type="p", ...)
     } else if(CO2$Type[i] == "Mississippi") {
       points(CO2$conc[i], CO2$uptake[i], col="blue", type="p", ...)
     }
  }
}
par(mfrow=c(1, 2), mar = c(4, 4, 1, 1))
plot.CO2(CO2, 
         cex.lab=1.2, 
         xlab="CO2 concentration", ylab="CO2 uptake")
plot.CO2(CO2, cex.lab=1.2, xlab="CO2 concentration", ylab="CO2 uptake", pch=20)
```


L'argument spécial `...` permet d'entrer un nombre indéfini d'arguments.

```{r}
sum2 <- function(...){
  args <- list(...)
  result <- 0
  for (i in args)  {
    result <- result + i
  }
  return (result)
}
```


```{r}
sum2(2, 3)
sum2(2, 4, 5, 7688, 1)
```

## Valeurs de retour

La dernière expression évaluée dans une `fonction` devient la valeur de sortie.

```{r}
myfun <- function(x) {
  if(x < 10) {
    0
  } else {
    10
  }
}
myfun(5)
myfun(15)
```

`function()` sort la dernière valeur évaluée, même sans inclure la fonction `return()`.


## Valeurs de retour

Utiliser `return()` de façon explicite peut être utile si la boucle doit terminer tôt, sortir de la fonction, et sortir une valeur.

```{r}
simplefun1 <- function(x) {
  if(x < 0)
  return(x)
}
```

<br>
Un seul objet (ou texte) de retour peut être renvoyé par une fonction. Par contre, ceci n'est pas une limite: on peut renovoyer une `liste` contenant plusieurs objets.


```{r echo = TRUE}
simplefun2 <- function(x, y) {
  z <- x + y
  return(list("result" = z,
              "x" = x,
              "y" = y))
}
```

<br>

```{r, eval = FALSE}
simplefun2(1, 2)
```


```{r, echo = FALSE}
simplefun2(1, 2)
```

## Exercice 6

En utilisant vos nouvelles connaissances de fonctions et de structures de contrôle, créez une fonction `bigsum()` qui prend 2 arguments `a` et `b`, et:

1. Sort `0` si la somme de `a` et `b` est strictement inférieure à 50;
2. Sinon, sort la somme de `a` et `b`.


**Exercice 6: Solution**

En utilisant vos nouvelles connaissances de fonctions et de structures de contrôle, créez une fonction `bigsum()` qui prend 2 arguments `a` et `b`, et:

1. Sort `0` si la somme de `a` et `b` est strictement inférieure à 50;
2. Sinon, sort la somme de `a` et `b`.

**Solution 1**

```{r}
bigsum <- function(a, b) {
  result <- a + b
  if (result < 50) {
    return(0)
  } else {
    return (result)
  }
}
```


**Solution 2**

```{r}
bigsum <- function(a, b) {
  result <- a + b
  if (result < 50) {
  0
  } else {
  result
  }
}
```

# Accessibilité des variables

Il est essentiel de pouvoir situer nos variables, et de savoir si elles sont définies et accessibles.

1. Les variables définies *à l'intérieur* d'une fonction ne sont pas accessibles à l'extérieur de la fonction!

2. Les variables définies *à l'extérieur* d'une fonction sont accessibles à l'intérieur, mais ce n'est jamais une bonne idée! Votre fonction ne fonctionnera plus si la variable extérieure est effacée!

Faites très attention lorsque vous créez des variables à l'intérieur d'une condition, car la variable pourrait ne jamais être créée et causer des erreurs (parfois imperceptibles).

```{r, error = TRUE}
var1 <- 3     # 'var1' est définie à l'extérieur de la fonction
vartest <- function() {
  a <- 4      # 'a' est définie a l'intérieur
  print(a)    # affiche 'a'
  print(var1) # affiche 'var1'
}

a             # on ne peut pas afficher 'a', car 'a' n'existe qu'à l'intérieur de la fonction

vartest()     # cvartest() affiche 'a' et 'var1'

rm(var1)      # supprime 'var1'
vartest()     # la fonction ne fonctionne plus, car 'var1' n'existe plus!
```

Utilisez des arguments!

De plus, à l'intérieur d'une fonction, les noms d'arguments remplaceront les noms des autres variables.

```{r}
var1 <- 3     # var1 est définie à l'extérieur de la fonction
vartest <- function(var1) {
  print(var1) # affiche var1
}

vartest(8)    # Dans notre fonction, var1 est maintenant notre argument et prend sa valeur

var1          # var1 a toujours la même valeur à l'extérieur de la fonction
```

Une bonne pratique serait de définir les variables à l'extérieur de la condition, puis ensuite de modifier leurs valeurs pour éviter ces problèmes.

```{r eval = FALSE}
a <- 3
if (a > 5) {
  b <- 2
}

a + b
```

```{r eval = FALSE}
# Error: object 'b' not found
```
<br>
Si `b` avait déjà une valeur différente assignée dans l'environnement, on aurait un gros problème!

R ne trouverait pas d'erreur, et la valeur de `a + b` serait entièrement différente!

# Bonnes pratiques de programmation

## Pourquoi devrais-je me soucier sur les bonnes pratiques de programmation?

<br>

- Pour vous faciliter la vie;
- Pour améliorer la lisibilité et faciliter le partage et la réutilisation de votre code;
- Pour réduire le temps que vous passeriez à essayer de comprendre votre code.

**Gardez un code beau et propre**

Les indentations et les espaces sont une première étape vers un code lisible:

-   Utilisez des espaces avant et après vos opérateurs;

`x>=1&x<=10` est plus difficile à lire que `x >= 1 & x <= 10`


-   Utilisez toujours le même opérateur d'assignation.

`<-` est préférable. Vous pouvez utiliser `=` (parfois), mais ne changez pas entre les deux;


-   Utilisez des crochets pour encadrer vos structures de contrôle de flux:

    -   À l'intérieur des crochets, faites une indentation *d'au moins* 2 espaces;
    -   Les crochets de fermeture occupent généralement leur propre ligne, sauf s'ils précèdent une condition `else`.
    
    
-   Définissez chaque variable sur sa propre ligne;

-   Utilisez `Cmd + I` ou `Ctrl + I` dans RStudio pour indenter automatiquement le code mis en évidence.


## Utilisez des fonctions pour simplifier le code

Écrivez une fonction:
1. Quand une portion du code est répété à plus de 2 reprises dans ton script;
2. Quand seulement une partie du code change et inclut des options pour différents arguments.

Ceci vous aidera à réduire le nombre d'erreurs de copier/coller, et réduira le temps passé à les corriger.

Modifions l'exemple de l'**Exercice 3** et supposons que toutes les concentrations de $CO_2$ du Mississipi étaient surestimées de 20 et que celles du Québec étaient sous-estimées de 50.

On pourrait écrire ceci:

```{r}
for(i in 1:length(CO2[,1])) {
  if(CO2$Type[i] == "Mississippi") {
    CO2$conc[i] <- CO2$conc[i] - 20
  }
}
for(i in 1:length(CO2[,1])) {
  if(CO2$Type[i] == "Quebec") {
    CO2$conc[i] <- CO2$conc[i] + 50
  }
}
```

Ou ceci:

```{r eval = FALSE}
recalibrate <- function(CO2, type, bias) {
  for(i in 1:nrow(CO2)) {
    if(CO2$Type[i] == type) {
      CO2$conc[i] <- CO2$conc[i] + bias
    }
  }
  return(CO2)
}
```

```{r eval = FALSE}
newCO2 <- recalibrate(CO2 = CO2, 
                      type = "Mississipi", 
                      bias = -20)
newCO2 <- recalibrate(newCO2, "Quebec", +50)
```

## Noms de fonctions informatifs

Voici notre fonction de l'exemple précédent avec un nom vague.

```{r, eval = FALSE, echo = TRUE}
rc <- function(c, t, b) {
  for(i in 1:nrow(c)) {
    if(c$Type[i] == t) {
      c$uptake[i] <- c$uptake[i] + b
    }
  }
  return(c)
}
```

Qu-est ce que `rc` et `c`?

Quand possible, évitez d'utiliser des noms de fonctions R et de variables qui existent déjà pour éviter la confusion et les conflits.

## Utilisez des commentaires: `#`

Ajoutez des commentaires pour décrire tout ce que votre code fait, que ce soit le but de la fonction, comment utiliser ses arguments, ou une description détaillée de la fonction étape par étape.


```{r}
# Recalibre le jeu de données CO2 en modifiant la concentration de CO2
# d'une valeur fixe selon la region
# Arguments
# CO2: the CO2 dataset
# type: the type ("Mississippi" or "Quebec") that need to be recalibrated.
# bias: the amount to add or remove to the concentration
recalibrate <- function(CO2, type, bias) {
  for (i in 1:nrow(CO2)) {
    if(CO2$Type[i] == type) {
      CO2$conc[i] <- CO2$conc[i] + bias
    }
  }
  return(CO2)
}
```

## Exercice de groupe

En utilisant ce que vous avez appris, écrivez une déclaration `if()` qui vérifie si une variable numérique `x` est égale à zéro. Si ce n'est pas le cas, elle attribue $cos(x)/x$ à `z`, sinon elle attribue $1$ à `z`.

Créez une fonction appelée `ma_fonction()` qui prend la variable `x` en argument et retourne `z`.

Si nous attribuons respectivement $45$, $20$ et $0$ à `x`, laquelle des options suivantes représenterait les résultats ?


**1.** $0.054$, $0.012$, et $0$; <br>
<br>
**2.** $0.020$, $0.054$, et $1$; <br>
<br>
**3.** $0.012$, $0.020$, et $1$. <br>


**Exercice de groupe: Solution**

La bonne réponse est l'option **3** ( $0.012$, $0.020$ et $1$ ).

<br>

```{r}
my_function <- function(x) {
  if(x != 0) {
  z <- cos(x)/x
  } else { z <- 1 }
  return(z)
}
```

```{r}
my_function(45)
my_function(20)
my_function(0)
```

